【裁判字號】    98,易,669
【裁判日期】    980917
【裁判案由】    詐欺
【裁判全文】
臺灣桃園地方法院刑事判決               98年度易字第669號
公  訴  人  臺灣桃園地方法院檢察署檢察官
被      告  乙○○
            丙○○
上列被告因詐欺案件，經檢察官提起公訴（97年度偵字第16813
號），本院判決如下︰
    主  文
乙○○意圖為自己不法之所有，以詐術使人將第三人之物交付，
處有期徒刑捌月。
丙○○無罪。
    事  實
一、緣乙○○原經營「亞鼎環保工程有限公司」（下稱亞鼎公司
    ），然因經營不善，無法週轉，又因其信用不良，為以其名
    下之位於桃園縣桃園市○○○路404 號14樓之1 房屋及其基
    地（房屋之建號為桃園縣桃園市○○段4753號，基地之地號
    為第765 地號之應有部分24/10000）向銀行貸款，乃先作假
    買賣，於95年3 月8 日將上開房地賣予其友人毛偉吉（其與
    毛偉吉私下約定，所有權實際上仍為乙○○所有），並於95
    年3 月15日向桃園市地政事務所登記所有權移轉，嗣再以毛
    偉吉之名義，於95年2 月27日，以上開房地向日盛國際商業
    銀行（下稱日盛銀行）申請辦理房屋貸款新台幣（下同）
    380 萬元，並於95年3 月1 日正式簽立貸款總約定書，且於
    95年3 月15日向桃園市地政事務所登記以上開房地設定最高
    限額4,560,000 元之抵押權予日盛銀行，乙○○取得上開貸
    款380 萬元後，除以之清償上開房地之第一順位抵押權人合
    作金庫銀行之債權320 餘萬元外，因餘款仍不足支應其上開
    亞鼎公司之週轉，乃於96年5 月初向其往來之位在桃園縣新
    屋鄉○○村○○路○ 段33號之上包商「勝捷環保工程股份有
    限公司」（下稱勝捷公司）負責人甲○○商借120 萬元，並
    稱因其之亞鼎公司經營不善，有在外積欠債務，其願意成為
    勝捷公司員工，為勝捷公司招攬業務，上開借款，一部分由
    其月薪分期扣還，另一部分由其所招攬之業務之純利之40%
    之業務獎金中扣還，甲○○原則同意之，然要求乙○○之妻
    丙○○於正式簽立借據時到場擔任保證人；嗣於96年5 月5
    日乙○○、丙○○至勝捷公司找甲○○洽簽正式借據，乙○○明知其名下之上開房地早已移轉所有權予毛偉吉，其於法
    律上不得以之再為任何移轉、處分或擔保，且上開房地亦已
    設定上開抵押權予日盛銀行，已無擔保之價值，其竟隱瞞此
    等事實，而仍向甲○○誆稱為保其若無法在勝捷公司長期任
    職，上開120 萬元借款無法自其月薪、業務獎金分期攤還，
    其願以其名下之上開房地為借款擔保，即以該房地所有權狀
    作為擔保，其無償還能力或無法償還時，甲○○可無條件取
    得上開房地之所有權等語，並在該日簽立之借據中明揭此旨
    ，並由其以借款人名義簽署該借據以示負責，甲○○因之陷
    於錯誤，而於96年5 月7 日以勝捷公司名義，匯款120 萬元
    入乙○○之日盛銀行桃園分行帳號00000000000000號甲存帳
    戶內。詎徐豪弘取得上開款項後，即因其為勝捷公司招攬之
    某環保工程之上包商中京公司（全名不詳）開立予勝捷公司
    之金額105 萬元支票跳票未獲付款，而於96年9 月間無故離
    職，僅於96年8 月份之薪資扣還30000 元，而無法償付其積
    欠勝捷公司之上開117 萬元借款，甲○○嗣欲以前揭房地抵
    償，查得上揭房地產權及抵押權設定情況，始知悉受騙。
二、案經勝捷公司代表人甲○○訴由臺灣桃園地方法院檢察署檢
    察官偵查起訴。
    理  由
甲、被告乙○○有罪部分：
一、訊據被告乙○○承認有上開向勝捷公司借款之事實，亦承認
    上開房地有移轉予毛偉吉所有及向日盛銀行借款設定抵押權
    之情形，然矢口否認有詐欺犯行，辯稱：伊之房地轉給毛偉
    吉只是要向銀行辦貸款，做假買賣貸款金額較高，實際上還
    是伊之房地，現在伊還在繳房貸，伊之所以沒有向甲○○說
    明該等情形，是因為伊從頭到尾都認定上開房地還是伊的，
    且雙方都沒有想到這個問題云云。惟查：證人甲○○於本院
    審理時證稱「（檢察官問：你與被告乙○○、丙○○是何關
    係？）是僱傭關係（按僅指乙○○），最早的時候他們是我
    的下包商的關係，後來乙○○在外面有欠債，要向我借錢，
    他說他自己一個人做太辛苦壓力太重，而且他在外面亦欠很
    多錢，他自己的鐵工廠連電費也繳不起，所以他向我借貸本
    案的款項，然後成為我的員工，他說他願意幫我招攬業務，
    他欠我的債款，與我約定其中一部份，由他的月薪扣款，另
    一部分，則由他的業務獎金來扣還。」、「（檢察官問：後
    來你總共扣了乙○○的月薪多少？）最後月薪、業務獎金都
    沒有扣到，而且他有招攬到一筆高雄東聯化工股份有限公司
    的業務，東聯化工股份有限公司要擴增設備所以找中京公司
    （全名我不知道）承做，中京公司又把一部份包給我的勝捷
    環保工程股份有限公司，中京公司有開105 萬元的支票（是
    幾張我不記得）給我的公司，但是後來這105 萬元的支票都
    跳票，我的上包商中京公司都沒有給我錢，所以也沒有辦法
    分業務獎金給乙○○，因為要分業務獎金必須先請到全額貨
    款。」、「（檢察官問：被告在你那工作後，無故離職的情
    形為何？）被告乙○○約有一週都找不到人，上開105 萬的
    支票跳票了，被告乙○○說他是去處理中京公司這張票，後
    來是我先生和我裡面師傅，透過朋友去他可能會去聚會的地
    方，在一間省桃附近的羊肉爐找到被告乙○○，他說他沒有
    辦法面對我。」、「（檢察官問：丙○○的部分，對你有何
    欺騙行為？）因為當初我和我先生余天賜認為一個年輕人，
    他想重新開始，我願意幫助他，我先生余天賜向乙○○說『
    你要借這筆錢時，你太太丙○○知道嗎？正式借款時，請你
    太太丙○○一起過來寫借據，讓丙○○當保證人』…，乙○○說好。」、「（檢察官問：丙○○有無對你行騙？）當初
    要借這筆錢的後，我考量到若乙○○將來沒有錢還我，或工
    作沒多久就離職的話，乙○○說可以拿他的房子抵押給我，
    萬一沒有錢還給我的時候，他可以把房子讓我第一順位來做
    處理，乙○○說這些話是在我與他們夫妻二人正式簽立借據
    之前，後來我就草擬借據，等到丙○○與乙○○一起來簽立
    借據的時候，乙○○又有再說一次，萬一沒有錢還給我的時
    候，他可以把房子讓我第一順位來做處理。」、「（檢察官
    問：你認為丙○○明明知道乙○○沒有資力且房子沒有價值
    還幫著乙○○騙你？）是。我知道乙○○的房子不只120 萬
    元的價值，所以我才放心把錢借給他。」、「（審判長問：
    乙○○答應到你的公司服務，你們當時有講好月薪多少錢？
    ）月薪五萬五千元，分紅是淨利（指扣掉材料、管銷費用、
    工資）分給乙○○百分之四十。」、「（審判長問：你是如
    何知道這個房子不是乙○○的？）後來中京公司的支票跳票
    後，乙○○沒有來上班，我覺得有點問題，我有去查房子的
    登記謄本，發現登記名義人不是乙○○，而且房子有抵押權
    設定。」等語，與其在檢察事務官訊問時之供述相符（其在
    檢察事務官訊問時之供述，依刑事訴訟法第159 條之5 第2
    項之規定，具有證據能力）。再查，被告乙○○主張其於任
    職勝捷公司期間曾經有一個月以其薪水扣還30000 元，並97
    年6 月17日檢察事務官訊問時提出96年8 月薪資明細表為憑
    ，甲○○雖於該日檢察事務官訊問時陳稱該30000 元係因被
    告乙○○生活費不夠，向伊借錢的云云，然被告乙○○6 月
    之薪資明細表中有「借支」20000 元，7 月之薪資明細表中
    有「借支」10000 元，而其96年8 月之薪資明細表中則記載
    「前借款、扣」30000 元，有上開各月分之薪資明細表附卷
    可稽，可見上開30000 元顯與6 、7 月之借支性質不同，甲○○又向檢察事務官陳稱「借支」是被告乙○○沒有生活費
    向伊借錢，伊當月份扣掉，「扣」是因為出差需要費用，伊
    先拿給被告使用云云，可見甲○○就上開30000 元之性質，
    先稱係被告乙○○向伊借支之生活費，後又稱係出差費用，
    前後所述不一，其之陳述不足採信，以被告乙○○上開主張
    為可採，是本院認被告乙○○已償還上開借款120 萬元中之
    3 萬元。又查，依卷附借據所示，該借據確有「茲向勝捷環
    保工程股份有限公司負責人甲○○小姐借新台幣120 萬元整
    ，本人用坐落於桃園市○○○路404 號14樓之1 之房子所有
    權狀作為還款擔保於借款未清償前，本人無償還能力或無法
    償還時、甲○○小姐可無條件取得坐落於桃園市○○○路
    404 號14樓之1 乙○○名下之房子的所有權…」等語，可見
    本件借款實以被告乙○○提供其名下之上開房地之擔保為重
    要之借貸條件，其明知上開房地早已移轉予毛偉吉所有，且
    已為日盛銀行設定最高限額4,560,000 元之抵押權，竟仍隱
    瞞此一重要悠關甲○○決定是否借貸120 萬元予乙○○之借
    貸條件，其之不法所有意圖至為明確，非其所辯借貸之時雙
    方均無談及此等話題，即可卸責，再不論上開房地私下係以
    如何之原因而登記為第三人毛偉吉所有，該房地既以買賣之
    原因而移轉登記予毛偉吉所有，則被告乙○○之任何債權人
    欲查封拍賣該房地而受償，蓋屬不可能，是被告乙○○以其
    從頭到尾均認定上開房地為其所有以資抗辯其未欺騙甲○○
    乙節，亦無可採。綜上，告訴代表人甲○○雖於代表勝捷公
    司借款120 萬元予被告乙○○時，已明知乙○○之經濟狀況
    不佳，乙○○之工廠已陷於無法週轉支付之地步，然被告乙○○隱瞞本件借貸重要條件之上開房地已不屬被告乙○○所
    有並已設定最高限額抵押權之重要事實，而向甲○○負責之
    勝捷公司借貸，仍構成詐欺行為。此外，並有桃園縣桃園市
    ○○段4753建號建物登記謄本、日盛銀行98年8 月4 日刑事
    陳報狀及其附件附卷可稽，本件事證明確，被告乙○○上開
    犯行足堪認定。
二、核被告乙○○所為，係犯刑法第339 條第1 項之詐欺取財罪
    。爰審酌被告乙○○所使用之詐欺手段、其詐得之金額、其
    尚無前科素行尚佳（有台灣高等法院被告前案紀錄表二份可
    憑）、其在向告訴人公司借款後果有在該公司工作三月之期
    間並曾為之招攬業務、被告乙○○尚未完全賠償告訴人所受
    損害、犯罪之動機及犯罪後之態度等一切情狀，量處如主文
    所示之刑。
乙、被告丙○○無罪部分：
一、公訴意旨以：緣被告乙○○在告訴代表人甲○○所經營之勝
    捷公司任職，而與被告丙○○為夫妻，明知渠已無還款能力
    ，竟共同基於意圖為自己不法所有之犯意聯絡，利用乙○○
    之尚為任職員工關係，隱瞞門牌桃園縣桃園市○○○路404
    號14樓之1 房屋登記所有權人為毛偉吉，及該房屋已於95年
    3 月15日，向日盛銀行設定抵押借款新台幣380 萬元，其剩
    餘價值已極低微等之關於核貸借款重要基礎事實，而於96年
    5 月5 日，向勝捷公司負責人甲○○佯以願提供上開乙○○
    名下之房屋供擔保，再按月從薪資抵扣欠款云云，欲向勝捷
    公司借款120 萬元，使甲○○陷於錯誤，同意借款120 萬元
    予徐豪弘與丙○○，詎徐豪弘取得上開款項後，於96年10月
    中旬即無故離職，而甲○○嗣欲以前揭房屋抵償，查得上揭
    房屋產權及設定情況，甲○○始知悉受騙，因認被告丙○○
    亦涉犯刑法第339 條第1 項之詐欺取財罪等語。
二、按犯罪事實，應依證據認定之，無證據不得推定其犯罪事實
    ；不能證明被告犯罪者，應諭知無罪之判決，刑事訴訟法第
    154 條第2 項、第301 條第1 項分別定有明文；而事實之認
    定，應憑證據，如未能發現相當證據，或證據不足以證明，
    自不能以推測或擬制之方法，為裁判基礎；倘積極證據不足
    為不利於被告事實之認定，即應為有利於被告之認定，更不
    必有何有利之證據（最高法院40年臺上字第86號、30年上字
    第816號判例意旨參照）。
三、經核公訴人認定被告丙○○上開犯罪，無非係以起訴書證據
    清單所列各項證據，為其主要論據。訊據被告丙○○則固承
    認有於96年5 月5 日與被告乙○○共同至勝捷公司找甲○○
    洽簽正式借據，其當時亦無向甲○○說明上開房地已移轉予
    毛偉吉所有且有日盛銀行上開最高限額抵押權之事實，然堅
    決否認上開犯罪，辯稱：當時借錢是基於彼此間的信任，當
    時大家都沒有提到房地所有權、抵押權的事情，沒有想那麼
    多，當下簽借據時候，只是叫伊簽擔保人，並沒有問到這個
    問題等語。經查：證人甲○○於本院審理時證稱「（檢察官
    問：丙○○的部分，對你有何欺騙行為？）因為當初我和我
    先生余天賜認為一個年輕人，他想重新開始，我願意幫助他
    ，我先生余天賜向乙○○說『你要借這筆錢時，你太太丙○○知道嗎？正式借款時，請你太太丙○○一起過來寫借據，
    讓丙○○當保證人』…，乙○○說好。」、「（檢察官問：
    丙○○有無對你行騙？）當初要借這筆錢的後，我考量到若
    乙○○將來沒有錢還我，或工作沒多久就離職的話，乙○○
    說可以拿他的房子抵押給我，萬一沒有錢還給我的時候，他
    可以把房子讓我第一順位來做處理，乙○○說這些話是在我
    與他們夫妻二人正式簽立借據之前，後來我就草擬借據，等
    到丙○○與乙○○一起來簽立借據的時候，乙○○又有再說
    一次，萬一沒有錢還給我的時候，他可以把房子讓我第一順
    位來做處理。」、「（檢察官問：你認為丙○○明明知道乙○○沒有資力且房子沒有價值還幫著乙○○騙你？）是。我
    知道乙○○的房子不只120 萬元的價值，所以我才放心把錢
    借給他。」等語。可見告訴代表人甲○○於本件借款過程主
    要係與被告乙○○接洽，被告丙○○僅在余天賜向乙○○要
    求下，始於簽立借據時出面擔任債務保證人甚明，其保證者
    係主債務人即被告乙○○之借款120 萬元之清償責任，自未
    能以借據上有「茲向勝捷環保工程股份有限公司負責人甲○○小姐借新台幣120 萬元整，本人用坐落於桃園市○○○路
    404 號14樓之1 之房子所有權狀作為還款擔保於借款未清償
    前，本人無償還能力或無法償還時、甲○○小姐可無條件取
    得坐落於桃園市○○○路404 號14樓之1 乙○○名下之房子
    的所有權…」等語，而命擔任保證人之被告丙○○亦須擔負
    隱瞞告訴代表人甲○○有關其決定是否出借120 萬元款項之
    重要條件即上開房地是否已移轉他人所有並是否有設定最高
    限額抵押權之事實之責任。此外，復查無其他積極之證據，
    足證被告丙○○在擔任上開債務保證人之過程中有何欺罔之
    手段，是衡諸首開法條及判例要旨，自應為其無罪之諭知。
據上論斷，應依刑事訴訟法第299 條第1 項前段、第301 條第1
項，刑法第339 條第1 項，刑法施行法第1 條之1 第1 項、第2
項前段，判決如主文。
本案經檢察官蔡奇曉到庭執行職務
中    華    民    國    98    年    9     月    17    日
                  刑事第三庭審判長法  官  謝順輝
                                  法  官  柯姿佐
                                  法  官  曾雨明
以上正本證明與原本無異。
如不服本判決應於收受判決後10日內向本院提出上訴書狀，並應
敘述具體理由。其未敘述上訴理由者，應於上訴期間屆滿後20日
內向本院補提理由書(均須按他造當事人之人數附繕本)「切勿逕
送上級法院」。
                                  書記官  蘇  萱
中    華    民    國    98    年    9     月    17    日
附錄論罪法條：
中華民國刑法第339條：
意圖為自己或第三人不法之所有，以詐術使人將本人或第三人之
物交付者，處5年以下有期徒刑、拘役或科或併科1千元以下罰金
。
以前項方法得財產上不法之利益或使第三人得之者，亦同。
前二項之未遂犯罰之。


司法院資訊處製作；財團法人民間司法改革基金會備份。
